Inventaris van het archief van het Werkfonds 1934, 1934-1938, Interdepartementale Commissie Werkloosheidszorg (Commissie Hacke), (1932) 1933-1935
Nationaal Archief, Den Haag
Ministerie van Sociale Zaken en Volksgezondheid: Archief van het Werkfonds 1934 en de Commissie Hacke
SZ / Werkfonds 1934
1932-1935
merendeel 1933-1935
S28501
1.00 meter; 52 inventarisnummers.
Normale geschreven, getypte en gedrukte documenten, geen bijzondere handschriften.
Nationaal Archief, Den Haag
Ministerie van Sociale Zaken / Directoraat-Generaal van de Arbeid / Bureau Werkfonds, 1934-1939
Naast notulen en correspondentie van het Werkfonds 1934-bestuur bevat het archief de correspondentie en bestekken over de (uitgevoerde) werkfondsobjecten, alsmede uitgebrachte rapporten over de werkloosheidsbestrijding. Na afstoting van de industriële plannen aan de nieuw opgerichte N.V. Maatschappij voor Industriefinanciering in oktober 1936 ging het afgeslankte Werkfonds verder door het leven als de Loononderhandelingscommissie, waarvan de ingekomen en uitgaande stukken zich eveneens in het archief bevinden. Het feitelijke bestuur van het Werkfonds kwam toen te liggen bij de Interdepartementale Commissie inzake Werkfonds en Werkverschaffingsaangelegenheden waarvan de agenda's en notulen behouden zijn gebleven. Het archief van de Interdepartementale Commissie inzake Werkloosheidszorg, de Commissie Hacke, omvat stukken van organisatorische aard, agenda's, notulen, onderzoeksrapporten en adviezen.
Archiefvorming
Geschiedenis van de archiefvormer
I. Werkfonds 1934
1. Ontstaan, voorbereiding
Op 8 februari 1934 deelde de voorzitter van de Ministerraad in de Eerste Kamer mede, dat de Regering voornemens was bij de Staten-Generaal goedkeuring voor een aanvullend krediet op de begroting voor het jaar 1934 te vragen ter bestrijding van de werkloosheid. Deze was in 1934 ± 13% van de mannelijke beroepsbevolking. Vanaf de oprichting van het Werkfonds, van juli tot en met december 1934, was de gemiddelde werkloosheid 332 000, afgezien van de seizoenbeweging.
Zie bijlagen. Werkloosheidscijfers over de jaren 1934 tot en met 1938.
Dit voorstel werd gevolgd door het indienen van een wetsvoorstel tot beschikbaarstelling van een bedrag van f 60 000 000. Dit bedrag is waarschijnlijk ontstaan uit een plan van enkele particulieren om f 120 000 000 bijeen te brengen ter bestrijding van de werkloosheid. Zestig miljoen zou worden bijeengebracht door het bedrijfsleven en de resterende zestig miljoen zou door het rijk bijgedragen moeten worden.
Op deze suggestie van particuliere zijde is de Regering echter niet ingegaan, omdat er geen enkele zekerheid bestond, dat inderdaad van die zijde f 60 000 000 zou worden bijgedragen.
Voor verwezenlijking van de plannen der Regering stelde de Minister van Sociale Zaken een plan van de Heer Eykman, bewerkt door de Heer Zaalberg, in handen van de Interdepartementale Commissie inzake Werkloosheidszorg, de Commissie Hacke, met verzoek aan hem advies uit te brengen.
Dit plan, het 'Plan Eykman', omvatte het voorstel een orgaan ter bestrijding van de werkloosheid in het leven te roepen, kortweg 'Werkfonds 1934' genaamd. Het doel was:
'Het scheppen van werkgelegenheid om werklozen te laten werken'.
Men dacht dit te doen door uitvoering van:
Buitengewoon produktieve werken. Bijvoorbeeld N.O.-Polder, Maastunnel en dergelijke.
Krotopruiming en bouw van goedkope volkswoningen.
Stichting en uitbreiding van particuliere bedrijven.
Opdrachten aan particuliere ondernemingen.
Voorkomen van stilzetten van fabrieken.
Loonafbouw beschutte bedrijven.
Opmerkelijk is een citaat uit een brief van de Heer Zaalberg, van maart 1934, naar aanleiding van het door de commissie uit te brengen rapport.
'Zoolang daartoe de medewerking van arbeiderszijde niet in voldoende mate is verkregen, zal de tewerkstelling niet in de gewenschte mate kunnen plaats hebben en het is dan ook noodzakelijk, dat door het ontnemen van alle nadelige invloeden aan de steunverlening, het tekort aan besef, door dwang wordt aangevuld'.
Op 5 maart 1934 wordt aan de Minister van Staat, voorzitter van de Ministerraad, bij schrijven nr. 288 H (Hacke), advies uitgebracht over het plan Eykman. De taak en de funktie worden als volgt gedacht:
Opsporing en aanwijzing der werken.
Bestrijding jeugdwerkloosheid.
Bepalingen omtrent technische uitvoering der werken en in hoeverre hierbij ook werkverschaffing mogelijk is.
Aanwijzing arbeidskrachten.
Voorstellen van arbeidsvoorwaarden.
Financiering en verdeling lasten.
Het advies eindigt als volgt:
'Wij vertrouwen dat door de instelling van een Werkfonds, op de bovenaangegeven algemeene richtlijnen opgebouwd, een forsche aanval wordt gedaan op de ellende der werkloosheid. Door inschakeling van een buitenambtelijk orgaan neemt de geheele natie aan dezen aanval deel en wordt iedereen doortrokken van het besef dat alleen door een soberder leven het voortbestaan van onze natie kan worden gered!'
Was getekend: C. Zaalberg, voorzitter
A. H. W. Hacke, secretaris
2. Goedkeuring
De Ministerraad verklaarde zich op 6 maart 1934 met het bovenstaande in hoofdzaak akkoord, waarna een werkprogramma werd samengesteld van voor uitvoering in aanmerking komende werken. Als eerste objecten werden plannen van de Gemeente Amsterdam (f 8 749 000) en Rotterdam (f 7 132 000) genoemd, omdat in deze steden de meeste werkloze bouwvakarbeiders waren.
Hoewel dit niet uit de thans ter beschikking staande gegevens blijkt, stond bij de instelling van het Werkfonds 1934 de Regering in hoofdzaak de bestrijding van de werkloosheid in de bouwnijverheid voor ogen. In deze bedrijfsgroep was namelijk de werkloosheid het grootst.
Mededeling van een oud-medewerker van het Werkfonds 1934
De uiteindelijke goedkeuring van het geheel werd eerst verkregen, nadat de Tweede Kamer de Wet tot Beschikbaarstelling van f 60 000 000 na uitvoerige behandelingen, met 87 tegen 7 stemmen en zonder hoofdelijke stemming, had aanvaard.
Bij de Wet van 2 juli 1934, Staatsblad no. 348 werd voor het dienstjaar 1934 op de Rijksbegroting, hoofdstuk 7b, dit bedrag beschikbaar gesteld, met de volgende omschrijving:
'Kosten van Openbare Rijkswerken, uitgevoerd in het belang van de werkverruiming en voorschotten of bijdragen in de kosten van werken welke tot dat doel door anderen worden uitgevoerd'.
Het bedrag van zestig miljoen gulden werd in de daarop volgende jaren verhoogd:
1936 met ƒ 6 300 000 (Stb. 3406 d.d. 1-8-'36)
1937 met ƒ 33 700 000 (Stb. 3403 d.d. 22-4-'37)
1938 met ƒ 60 000 000 (Stb. 3404 d.d. 6-8-'38)
1939 met ƒ 30 000 000 (Stb. 2214 d.d. 22-12-'39)
In totaal werd dus ƒ 190 000 000 bestemd voor de uitvoering van Werkfondswerken.
3. Instelling
De officiële instelling van het Werkfonds 1934 geschiedde op 4 april 1934 in de Rolzaal van het Binnenhof te 's-Gravenhage door Dr. H. Colijn, voorzitter van de Raad van Ministers en tevens erevoorzitter van het Werkfonds 1934.
Bij deze installatie zei Dr. Colijn onder andere het volgende:
'De werken, hoezeer deeze behooren opgetrokken te worden op een economisch en technisch gezonde basis, worden nu aangevat, omdat ook een morele overweging daartoe noopt. Het Rijk getroost zich met het oog daarop het offer, dat het zijn kapitaaldienst belangrijk verzwaart. Daaruit volgt zonder meer, dat de kosten van de aldus ondernomen werken beneden het normale peil moeten liggen.
Dit geldt met name van de loonen. En dat te eerder nu immers in het algemeen het drijvend houden van het bedrijfsleven het noodzakelijk maakt, dat ons loonpeil zich aanpast bij dat van de omringende landen. De aandacht zal derhalve vooral gericht moeten worden op een tweetal onderwerpen: bruikbare werkobjecten en de arbeidsvoorwaarden.
Verstaat Gij allen den eisch van de huidige ure, dan zal Uw werk kunnen meedehelpen, om over het somber geworden leven van duizenden licht te doen opgaan'.
Na een rede van de Heer Zaalberg als antwoord geeft de Minister voor het entameren der werken de volgende richtlijnen:
In de eerste plaats zal er tegen gewaakt moeten worden dat het oog valt op werken, die anders toch reeds nu zouden worden uitgevoerd.
Ten tweede zal de keuze mede geleid moeten worden door de overweging, dat het werk enerzijds zoveel mogelijk over de verschillende delen des lands wordt verspreid, doch aan de anderen kant vooral ten goede behoort te komen aan plaatsen, waar de meeste werkloozen bijeen wonen.
Ten derde zal in het oog zijn te houden, dat de werken mede dienstbaar zijn te maken aan de mogelijkheid eener algemeene loonsverlaging, bijvoorbeeld door de bouw van goedkope volkswoningen.
Ten vierde worde bij de keuze gelet op het bedrag der uit de werken voortvloeiende directe en zijdelingse loonbedragen.
Ten vijfde eindelijk zal een deel van den aan te wijzen arbeid moeten worden gereserveerd voor de jeugdige werkloozen, wier zeer bijzondere moeilijkheden de Regeering volkomen verstaat.
Naast een inbreng van de Regering op de eerste plaats, dacht men ook aan publiekrechtelijke lichamen, als provinciën en gemeenten. De Minister dacht ook aan plannen van semi-overheidsorganen en particulieren.
Plannen van particulieren, met uitzondering van de scheepsbouw (kustvaart) in het noorden, zijn niet aan bod gekomen, omdat de voorstellen in het algemeen te riskant werden geacht.
4. Organisatie
Algemeen voorzitter was de voorzitter van de Raad van Ministers. Hij presideerde de Ministeriële Commissie voor het Werkfonds, waarin als leden zitting hadden de Ministers van Waterstaat, Economische Zaken, Sociale Zaken, Binnenlandse Zaken en Financiën. Deze commissie besliste welke objecten al dan niet uitgevoerd konden worden als Werkfondsobject.
Bij de instelling werd tot voorzitter van het Bestuur de Heer C. J. Ph. Zaalberg benoemd. Deze bedankte op 29 juli 1934 om persoonlijke redenen voor deze functie. Het voorzitterschap werd tot 25 september 1934 waargenomen door de heer Dr. Ir. A. H. W. Hacke, Directeur-Generaal van de Arbeid. Met ingang van deze laatste datum werd Mr. J. W. Beyen, directeur van de Rotterdamse Bankvereniging, voorzitter. Wegens vertrek naar het buitenland trad deze op 1 mei 1935 af. Sindsdien werd geen voorzitter meer benoemd.
Algemeen secretaris was Dr. Ir. A. H. W. Hacke, tevens was hij ondervoorzitter tot de opheffing van het Werkfonds.
Tot het bestuur behoorden behalve de vorengenoemde Ministers, de heren:
Mr. Dr. D. Beaufort O.F.M.
Mr. J. W. Beyen.
W. Drees.
P. L. de Gaay Fortman.
Mr. G. Jansen.
Ir. W. Maas Geesteranus.
Mr. Dr. J. J. M. Noback.
Ch. J. I. M. Welter.
De Raad van Bijstand en Advies bestond uit de volgende leden:
H. Amelink.
H. B. Berghuys.
Mr. J. Bierens de Haan.
H. P. J. Bloemers.
H. de Bordes.
Joh. Brautigam.
A. C. de Bruyn.
P. A. Colijn.
Mr. D. Crena de Jongh.
B. van Eesteren.
Dr. J. Eykman.
Prof. Dr. Ir. H. C. J. H. Gelissen.
Mr. J. Gerritsz.
A. Hanemaayer.
Prof. Mr. A. C. Josephus Jitta.
P. Keulemans.
H. J. L. Klein Schiphorst.
Dr. L. G. Kortenhorst.
K. Kruithof.
Th. Ligthart.
Ir. S. L. Louwes.
W. G. A. van der Lucht.
T. van Maanen
W. Meyer Timmermans Thijssen.
Ir. A. Plate.
J. E. van Riet.
J. Schouten.
Ir. H. G. A. Treep.
Ir. W. van der Vegt.
Ir. L. T. van de Wal.
F. van der Walle.
C. Wijdenes Spaans.
D. W. de Monchy Sr.
J. G. Suurhof.
Direct na de instelling van de Raad van Bijstand en Advies werden enkele sub-commissies gevormd. De installatie-vergadering is tevens de enige vergadering geweest, waarin de Raad van Bijstand en Advies en het Bestuur gezamenlijk vergaderd hebben.
In augustus 1935 werd het Werkfonds gesplitst en wel zodanig, dat de uitvoering van werken van het Ministerie van Waterstaat onder controle van dat Ministerie kwam. Medio 1936 kwam de N.V. Maatschappij voor Industriefinanciering tot stand.
Wet van 18 juli 1936, Stb. No. 634
Het doel was financiële steun te geven aan bestaande of nieuw op te richten industrieën, voorzover werkgelegenheid en werkverruiming daarmee gediend waren. Het Werkfonds droeg de in zijn bezit zijnde industriële plannen met ingang van 1 oktober 1936 over aan de N.V.
Het Werkfonds, de Werkverschaffing en de Steunverlening kwamen begin mei 1936 onder één leiding, te weten de Minister van Sociale Zaken.
Een gevolg hiervan was, dat de Raad van Bestuur werd opgeheven, waarna op 19 mei 1936 de Interdepartementale Commissie van Advies inzake Werkfonds en Werkverschaffingsaangelegenheden werd opgericht, met als voorzitter de Minister van Sociale Zaken. Ondervoorzitters waren de Directeur-Generaal voor de Werkverschaffing en Steunverlening en de Algemeen Secretaris van het Werkfonds, de Heer Hacke. Secretaris van de commissie was de Heer Meyer de Vries, Hoofdinspecteur Werkverschaffing.
Leden waren:
Directeur-Generaal Rijkswaterstaat.
Directeur Cultuurtechnische Dienst.
Een vertegenwoordiger van de Minister van Binnenlandse Zaken.
Twee vertegenwoordigers van de Minister van Financiën.
Een vertegenwoordiger van de Minister van Economische Zaken.
Van het oorspronkelijke Werkfondsbestuur was alleen een kleine commissie overgebleven. Deze commissie werd de loononderhandelingscommissie genoemd, in de wandeling de 'looncommissie', omdat zij met de vakorganisaties onderhandelde over de op de werken uit te betalen lonen. Deze commissie gaf zijn advies door aan de Interdepartementale Commissie van Advies inzake Werkfonds en Werkverschaffingsaangelegenheden, welke op haar beurt aan de Ministeriële Commissie voor het Werkfonds advies uitbracht.
Het onder één directe leiding brengen van Werkfonds en Werkverschaffing was een goede stap voorwaarts in de samenwerking op het terrein van de werkloosheidsbestrijding.
5. Bureau
Het bureau van het Werkfonds heeft vanaf de oprichting tot 1 juni 1939 onder leiding gestaan van de Algemeen Secretaris, de Heer Hacke. De Heer Hacke was Directeur-Generaal van de Arbeid, vandaar dat uit kostenbesparende overwegingen het secretariaat was gevestigd in het gebouw van de Centrale Dienst der Arbeidsinspectie, Nieuwe Uitleg 12 te 's-Gravenhage.
In begin 1935 besloot men het Werkfonds en de afdeling Werkverschaffing van het Ministerie van Sociale Zaken samen te voegen.
Bij K.B. van 20 april 1939, Stb. No. 882, werd hieraan gestalte gegeven door de oprichting van de Rijksdienst voor de Werkverruiming. Op 1 juni 1939 droeg de Algemeen Secretaris van het Werkfonds officieel de zaken over aan de Rijksdienst.
6. Werkwijze, resultaten
Voor een korte beschrijving van de behandeling en de uitvoeringswijze van de plannen en de financiering, moge hier verwezen worden naar het door de Heer S. J. Tuyl samengestelde overzicht van de werkzaamheden van het Werkfonds 1934.
Zie nummer 52 van de inventaris
Het was de bedoeling om als bijlage van de inventaris een volledig overzicht van de gereedgekomen objecten toe te voegen. De benodigde gegevens waren echter zo moeilijk te verkrijgen, dat hiervan is afgezien.
Er zijn honderden Werkfondsobjecten uitgevoerd, waarvan als meest bekende objecten kunnen worden genoemd:
Restauratie Koninklijk Paleis te Amsterdam
Restauratie Martinitoren te Groningen
Restauratie St. Laurenstoren te Rotterdam
Restauratie Grote Kerk te Naarden
Restauratie Ned. Herv. Kerk te Workum
Restauratie Abdij te Middelburg
Restauratie Vleeshal te Haarlem
Verbouwing Hoge Raad te 's-Gravenhage
Verbouwing Musis Sacrum te Arnhem
Bouw Centraal Militair Hospitaal te Utrecht
Bouw Ziekenhuis 'St. Annadal' te Maastricht
Bouw Ziekenhuis 'Ziekenzorg' te Enschede
Bouw Hoofdbureau van Politie te Amsterdam
Bouw Marinierskazerne (Van Ghent-kazerne) te Rotterdam
Bouw Maastunnel te Rotterdam
Aanleg tunneltraverse te Rotterdam
Restauratie Prinsenhof te Delft
Bouw brug over rangeerterrein te IJsselmonde
Uitbreiding vliegveld 'Schiphol'
Aanleg Gelderse Valleikanaal
Bij het Ministerie van Financiën berusten dossiers betreffende uitgevoerde Werkfondsobjecten.
II. Interdepartementale Commissie inzake Werkloosheidszorg, de Commissie Hacke. 'Commissie H'
1. Instelling, taak
Deze commissie van hoofdambtenaren, ingesteld door de Minister van Sociale Zaken, Dr. J. R. Slotemaker de Bruïne, bij schrijven van 5 juli 1933 Kabinet, bestond uit zes leden, die zich niet plachten te laten vervangen. Leden waren:
Directeur-Generaal van Arbeid (voorzitter).
Directeur-Generaal van Handel en Nijverheid.
Directeur-Generaal van Waterstaat.
Directeur-Generaal van Werkverschaffing en Steunverlening.
Directeur van de Rijksdienst der Werkloosheidsverzekering en Arbeidsbemiddeling.
Thesaurier-Generaal van Financiën.
De taak van de commissie was, door interdepartementaal overleg, de totstandkoming voor te bereiden van besluiten met betrekking tot het voorkomen en bestrijden van werkloosheid.
2. Uitgebrachte adviezen
September 1933: Advies met algemene richtlijnen voor de voorkoming van- en bestrijding der werkloosheid.
Januari 1934: Meer gedetailleerd advies op dezelfde basis als het advies van september 1933.
Naar aanleiding van het laatste advies berichtte de Minister van Sociale Zaken op 16 februari 1934, bij schrijven nr. 180-1129A, dat de Regering ter zake maatregelen had bevolen. Een van die maatregelen was het uitvoeren van werken tegen lonen beneden de contractlonen.
De bevolen maatregelen in hun totaliteit waren de rechtstreekse oorzaak tot het ontstaan van de wet waarbij de zestig miljoen gulden ter beschikking van het Werkfonds 1934 werden gesteld.
Over de organisatie en werkwijze van het Werkfonds bracht de commissie op 26 februari, 5 maart en 22 maart 1934 advies uit.
De Regering verzocht om nader uitgewerkte adviezen inzake:
Definitieve regeling werkloosheidsverzekering.
Werkverschaffing en steunverlening.
Arbeid door jeugdige werklozen.
Hoe te komen tot loonsverhoging in de beschutte bedrijven.
Ad a werd een advies uitgebracht op 5 mei 1934.
Ad b werd 5 april 1934 als ontwerp-herziene regeling aangeboden door het Hoofd van de Afdeling Werkverschaffing en Steunverlening van het Ministerie van Sociale Zaken en behandeld door de commissie.
Ad c. Niet door de commissie behandeld, maar door het Departement van Sociale Zaken zelf.
Ad d werd op 5 april 1934 een advies uitgebracht.
3. Organisatie, opheffing
De 'Commissie H' had in eerste instantie geen bemoeienis met de Werkfondsprojecten. In begin 1935 besloot de Interdepartementale Commissie van het Werkfonds 1934 echter, dat de Commissie H alle daarvoor in aanmerking komende projecten kon adviseren. De Commissie H had het moeilijk tot eind 1935, omdat de taak niet begrensd was en het terrein van andere commissies doorkruiste, o.a. van de Commissie van Advies voor de Werkverruiming van het Ministerie van Economische Zaken.
In verband met de voorgenomen reorganisatie in 1936 van het Werkfonds verzocht de commissie bij schrijven d.d. 30-9-'35 nr. 583 H. om een duidelijk omschreven opdracht, welke zij dan ook verkreeg.
De commissie is nog enige tijd blijven doorwerken en is na de oprichting van de Rijksdienst voor de Werkverruiming waarschijnlijk stilzwijgend opgeheven. Het archief geeft hierover geen nader uitsluitsel.
Geschiedenis van het archiefbeheer
Toen het Werkfonds 1934 en de Afdeling Werkverschaffing van het Ministerie van Sociale Zaken in 1939 werden samengevoegd tot de Rijksdienst voor de Werkverruiming, werd uiteraard ook het archief aan deze dienst overgedragen. Het berustte daar tot maart 1945.
Bij het bombardement van het Bezuidenhoutkwartier te 's-Gravenhage op 3 maart 1945, waar de Rijksdienst voor de Werkverruiming gevestigd was, werd het archief in zijn geheel door brand vernietigd.
In feite was er dus niets meer over van het archief van het Werkfonds. Het secretariaat was echter tot 31 mei 1939 gevestigd geweest bij de dienst van het tegenwoordige Directoraat-Generaal van de Arbeid. De Directeur-Generaal was secretaris van het Werkfonds en zodoende is er wat bewaard gebleven bij die dienst.
Dit restant-archiefje bleef tot 1963 sluimeren in de statische archieven van voornoemd Directoraat-Generaal. Na overleg tussen de toenmalige chefs van het archief van het Directoraat-Generaal voor de Arbeidsvoorziening (Hr. W. Dekker) en van het archief van het Directoraat-Generaal van de Arbeid (Hr. J. P. H. Sikkema), werd overeengekomen, dat alles wat bij Arbeid berustte en betrekking had op het Werkfonds aan het Directoraat-Generaal voor de Arbeidsvoorziening overgedragen zou worden. Dit geschiedde in april 1963 bij schrijven D.G. Arbeid, d.d. 29-4-'63 nr. 5639.
Tevens bleek zich bij dit overgedragen archief een restant van het archief van de Commissie Hacke te bevinden, welke commissie veel met het Werkfonds 1934 te maken had.
Van 1963 tot eind 1968 bleef het nu sluimeren in de archieven van het Directoraat-Generaal voor de Arbeidsvoorziening.
De verwerving van het archief
Overbrenging van een overheidsarchief
De verwerving van het archief
Het archief is krachtens bepalingen van de Archiefwet overgebracht.
Inhoud en structuur van het archief
2.15
Selectie en vernietiging
Het oorspronkelijke archief is in zijn geheel bij brand verloren gegaan. Overgeleverde restanten zijn afkomstig uit een schaduwarchief dat werd aangehouden bij het secretariaat van het Werkfonds dat elders was gehuisvest.
Specificatie van overgedragen archiefstukken betrekking hebbende op het 'Werkfonds 1934' aan de Directeur-Generaal voor de Arbeidsvoorziening
Notulen van de Interdepartementale Commissie van Advies inzake aangelegenheden het Werkfonds (openbare werken) en de werkverschaffing betreffende 1e t/m 43e vergadering (juni 1936 - 18 februari 1938)
Notulen van de 1e t/m 27e vergadering van het Bestuur van het Werkfonds (4 april 1934- 23 april 1936)
Convocaties Commissie H (Hacke) 5 augustus 1933 - 23 september 1935
Notulen Commissie H (Hacke) 5 augustus 1933 - 23 september 1935
Looncommissie Hacke - adviezen 1-261 (26 juni 1934 - 4 januari 1936)
1e advies 14 september 1933 inzake werkloosheidsbestrijding
2e advies januari 1934 inzake werkloosheidsbestrijding
3e advies 30 september 1935 inzake werkloosheidsbestrijding
Looncommissie 6 augustus 1935 - 15 april 1936
Rapport Werkloosheidsbestrijding door het Werkfonds 1934, uitgebracht 15 november 1938
Steun- en subsidieregelingen Commissie Hacke 22 augustus 1933-9 mei 1934
Organisatie Werkfonds
Instelling en samenstelling Commissie Hacke
Correspondentie over werkverruimingsobjecten (2 dozen)
Correspondentie met het Werkfonds 12 mei 1934-5 juli 1935
Overige
Ordening van het archief
Bij de samenstelling van de inventaris is besloten om de toegankelijkheid te verbeteren en zijn de archiefbescheiden rubrieksgewijs ingedeeld. De stukken zijn per onderwerp geborgen in omslagen, welke doorlopend zijn genummerd.
Aanwijzingen voor de gebruiker
Openbaarheidsbeperkingen
Volledig openbaar.
Materiële beperkingen
Aanvraaginstructie
Openbare archiefstukken kunnen online worden aangevraagd en gereserveerd. U kunt dit ook via de terminals in de studiezaal van het Nationaal Archief doen. Om te kunnen reserveren dient u de volgende stappen te volgen:
U maakt een profiel aan op www.gahetna.nl, en logt vervolgens in
Via de archiefinventaris (alleen de beschrijvingen met rode nummers) selecteert u het gewenste archiefstuk door op de knop 'Reserveren' te klikken
In het volgende scherm geeft u aan op welke dag u het archiefstuk wilt inzien
Indien u zich bevindt in de studiezaal en een tafelnummer heeft ontvangen kunt u dit nummer vermelden. Als u geen tafelnummer heeft kunt u tafelnummer 777 laten staan
Vervolgens bevestigt u uw reservering door deze te versturen.
Verwant materiaal
Beschikbaarheid van kopieën
Verwante archieven
Dossiers van uitgevoerde Werkfondsobjecten zijn te vinden in het archief van het Ministerie van Financiën.
Bijlagen
Werkloze mannen in Nederland, in duizendtallen en in procenten van de mannelijke beroepsbevolking in de periode jan. '34 t/m dec. '38
januari 375 - 14.8% 415 - 16.2% 454 - 17.6% 447 - 17.1% 420 - 16.0%
februari 346 - 13.7% 401 - 15.7% 444 - 17.1% 421 - 16.2% 402 - 15.2%
maart 322 - 12.7% 370 - 14.5% 409 - 15.8% 386 - 14.8% 356 - 13.5%
april 300 - 11.9% 355 - 13.9% 397 - 15.3% 345 - 13.2% 340 - 12.9%
mei 285 - 11.3% 343 - 13.4% 376 - 14.5% 315 - 12.1% 318 - 12.1%